【裁判字號】    97,台上,6769
【裁判日期】    971225
【裁判案由】    違反貪污治罪條例
【裁判全文】
最高法院刑事判決            九十七年度台上字第六七六九號
上  訴  人  台灣高等法院檢察署檢察官
上  訴  人
即  被  告  甲○○
選任辯護人  薛松雨律師
            丁中原律師
上  訴  人
即  被  告  乙○○
選任辯護人  洪堯欽律師
            杜英達律師
上  訴  人
即  被  告  丁○○
選任辯護人  蔡鴻斌律師
            尹純孝律師
            謝曜焜律師
上  訴  人
即  被  告  丙○○
選任辯護人  謝曜焜律師
上列上訴人等因被告等違反貪污治罪條例案件，不服台灣高等法
院中華民國九十七年七月十六日第二審判決（九十六年度矚上訴
字第一三號，起訴案號：台灣台北地方法院檢察署九十五年度偵
字第一五三一四號），提起上訴，本院判決如下：
    主  文
原判決關於甲○○違背職務收受賄賂、被訴職務上收受賄賂；乙
○○違背職務行賄有罪（即行賄甲○○、蔡佰祿）部分及丁○○
、丙○○部分撤銷，發回台灣高等法院。
    理  由
本件原判決撤銷第一審關於上訴人即被告甲○○違背職務收受賄
賂、利用職務詐欺（變更檢察官所引職務上收受賄賂之起訴法條
）、上訴人即被告乙○○違背職務行賄有罪（即行賄甲○○、蔡
佰祿）部分及上訴人即被告丁○○、丙○○部分之科刑判決，改
判論甲○○以依據法令從事公務之人員，對於違背職務之行為，
收受賄賂罪，處有期徒刑拾貳年，褫奪公權捌年，並為相關沒收
之宣告；另就甲○○被訴職務上收受賄賂（即復興航空股份有限
公司空白機票）部分諭知無罪之判決。又論丁○○、丙○○以依
據法令從事公務之人員，共同對於主管之事務，明知違背法令，
直接圖私人不法利益，因而獲得利益罪，丁○○處有期徒刑伍年
，褫奪公權參年；丙○○處有期徒刑參年，褫奪公權貳年。論乙
○○以不具依據法令從事公務之人員之身分，連續對於依據法令
從事公務之人員，關於違背職務之行為，交付賄賂罪，處有期徒
刑壹年拾月，褫奪公權貳年，減為有期徒刑拾壹月，褫奪公權壹
年。固非無見。
惟查：（一）審判期日之訴訟程序，專以審判筆錄為證，刑事訴
訟法第四十七條定有明文。又未經合法調查之證據，不得作為判
斷之依據，刑事訴訟法第一百五十五條第二項亦有明定；且同法
第一百六十五條第一項規定：「卷宗內之筆錄及其他文書可為證
據者，審判長應向當事人、代理人、辯護人或輔佐人宣讀或告以
要旨。」此為事實審法院於審判期日所應踐行之證據調查方法及
程序，如未確實依照前述法定調查方法，於審判期日踐行調查程
序，而遽採為判決之基礎，即難謂其判決於上開證據法則並無違
背。原判決援引台北市政府工務局新建工程處民國九十四年九月
二十八日簽呈、內政部營建署（下稱營建署）陽明山國家公園管
理處（下稱陽管處）九十五年三月十五日營陽企字第０九五００
０一二０三號函、陽管處建照、雜照作業流程進度表三紙、甲○
○記事本、甲○○秘書李南勳所載行程記事本，資為證明甲○○
違背職務收受賄賂、乙○○違背職務行賄犯罪證據之一（見原判
決第三六、四一、四六、六０頁）。然依原審九十七年六月十一
日審判筆錄所載，並未就上述證據踐行前揭調查程序，有該次審
判筆錄在卷可稽。原判決逕採上開未經合法調查之證據，資為判
斷甲○○、乙○○犯罪之依據，難謂符合前揭證據法則。（二）
有罪之判決書，對於被告有利之證據不予採納者，應記載其理由
，為刑事訴訟法第三百十條第二款所明定，故有罪判決對於被告
有利之證據，如不加以採納，必須說明其不予採納之理由，否則
即有判決不備理由之違法。依原判決所認定台北市北投線空中纜
車BO T案（下稱「北投纜車案」）挖、填土方量為十萬二千二百
三十四立方公尺，已逾十萬立方公尺，自非行政院環境保護署九
十年三月三十日（九０）環署綜字第００一九四０號函釋，無須
進行環境影響評估之範疇等情。然證人即儷山林休閒開發股份有
限公司（原判決載為儷山林開發股份有限公司，下稱儷山林公司
）顧問兼「北投纜車案」專案經理鄭榮銘於第一審證稱：該案要
求挖、填土方量不超過九萬五千立方公尺等語（見第一審卷(五)第
一六八頁背面）。而乙○○（係儷山林公司實際負責人）於第一
審及原審迭次辯稱：依綜合「北投纜車案」六大工程項目之挖、
填土方數據，並未超過十萬立方公尺等語，並提出財團法人中華
顧問工程司九十三年五月四日「北投線空中纜車計畫報告」影本
相關部分為證（見第一審卷(六)第二八七頁背面至二八八頁背面、
第二九五至二九八頁，原審卷(三)第一二０頁背面）。以上對乙○
○有利之證據，原判決未說明不採納之理由，遽行判決，有判決
不備理由之違法。（三）客觀上為法院認定事實及適用法律基礎
之證據雖已調查，而其內容尚未明瞭者，即與未經調查無異，如
遽行判決，仍屬應於審判期日調查之證據而未予調查。原判決事
實認定甲○○以內政部次長身分，要求已定讞之蔡佰祿（當時擔
任陽管處處長）積極協助「北投纜車案」，再於九十五年四月十
二日十二時四分打電話給乙○○，經乙○○在電話中告知儷山林
公司承攬「北投纜車案」等難題；甲○○並隨即打電話給正準備
前往營建署開會之蔡佰祿，要求蔡佰祿開會時要幫儷山林公司，
使「北投纜車案」順利通過等情。就甲○○打電話給乙○○及其
二人間確有前開對話部分，係憑其二人當日之電話通訊監察譯文
（見偵字第一五三一四號卷(七)第一００、一０一頁）為據（見原
判決第四四頁第一四至二六行）。惟就甲○○「隨即」打電話給
蔡佰祿部分，並無該通訊監察譯文，而甲○○等人之電話既均受
通訊監察，此觀之卷附通訊監察書（稿）影本甚明（見第一審卷
(四)第一五四至一六八頁），既無此部分之通訊內容，則甲○○於
九十五年四月十二日是否有打電話給蔡佰祿，即非無疑，此部分
事實尚未臻明瞭，原審未予究明，即行判決，有調查職責未盡之
違法。（四）有罪判決書所記載之犯罪事實，為論罪科刑適用法
律之基礎，故凡於犯罪構成要件有關之重要事項，必須詳加認定
，明確記載，並於理由內敘明所憑之證據及認定之理由，始足為
適用法律之依據。如事實有此記載，理由未予說明，則為判決理
由不備，按諸刑事訴訟法第三百七十九條第十四款規定，其判決
當然違背法令。又丁○○、丙○○行為後，貪污治罪條例第六條
第一項第四款之圖利罪，經於九十年十一月七日修正為以「對於
主管或監督之事務，明知違背法令，直接或間接圖自己或其他私
人不法利益，因而獲得利益者。」為構成要件，並刪除修正前同
條第二項關於第四、五款處罰未遂犯之規定。則修正後之規定，
該圖利罪為結果犯，不處罰未遂犯，係以圖自己或其他私人之不
法利益，並因而獲得利益者，始與該罪之構成要件該當。且該條
文所謂「不法利益」，係指一切足以使其本人或其他第三人（含
自然人與法人）之財產增加經濟價值者，包括現實財物及其他一
切有形、無形、積極、消極之財產利益而言。如其行為尚未因而
獲得不法利益，除得另論他罪外，並不能繩以該圖利之罪名。原
判決認定丁○○自九十三年起擔任陽管處建管小組組長，自九十
五年二月起，升任陽管處主任秘書（依陽明山國家公園管理處辦
事細則第三條規定，應係秘書之誤載）兼建管小組組長，負責協
助蔡佰祿處理該處所有相關業務。丙○○自九十三年十一月起，
擔任陽管處建管小組技士，負責建造執照審查核發等業務。均為
依據法令從事公務，服務於國家機關具有法定職務權限人員。丁
○○、丙○○及蔡佰祿皆為「北投纜車案」山上站、龍鳳谷站及
陽明公園站之建造執照申請案發照審查者；蔡佰祿並為「北投纜
車案」個案變更計畫申請人，且參與九十五年一月二十六日「北
投纜車案」計畫審查會議，九十五年四月十二日「北投纜車案」
審查疑義會議；丁○○曾出席九十五年一月二十六日該案計畫審
查會議；丙○○亦曾出席九十五年四月十二日「北投纜車案」審
查疑義會議。丁○○、丙○○及蔡佰祿三人均知山上站素地開發
應減量配置，及素地開發增設配置研習住宿設施、溫泉遊憩設施
已與原預先評估環境影響內容不同，儷山林公司尚未依九十五年
五月十九日附帶意見完成差異補充說明，且該案並有須進行環境
影響評估之虞及其法律上原因，復依「建造執照及雜項執照規定
項目審查及簽證項目抽查作業要點」第四點規定，主管建築機關
於審查建造執照或雜項執照申請案件時，應就規定項目逐一核對
，且依建築法第三十五條、第三十九條規定，主管建築機關，對
於申請建造執照或雜項執照案件，認為不合建築法規定或基於該
法所發布之命令或妨礙當地都市計畫或區域計畫有關規定者，應
將不合條款之處，詳為列舉，一次通知申請人，令其改正，申請
人則有依照核定工程圖樣及說明書施工之義務，亦即一經其等核
定之工程圖樣及說明書即為建造執照申請人按圖施工之依據，是
發照機關在申請人尚未提出符合法令建築物工程圖樣及說明書前
，顯然不得發照，否則建造執照一經核發，申請人即須按圖施工
，縱有不符法令之處，顯難再要求廠商修改。蔡佰祿因已收受李
國書（儷山林公司股東，業經第一審判決確定）、乙○○先後交
付合計新台幣（下同）八百萬元賄款。丁○○、丙○○及蔡佰祿
均知悉內政部次長甲○○關心，且要求儘快核發建造執照，復與
乙○○等人有見面，竟共同對於主管之事務，明知違背法令，基
於圖取儷山林公司不法利益之犯意聯絡及行為分擔，由丙○○於
同年五月十五日，簽請核發本案纜車T1至T24 支柱雜項執照四張
，經丁○○複核後，蔡佰祿於同年月二十二日審核同意而核發。
其三人並違法核發建造執照二張，由儷山林公司於九十五年六月
七日取得前開建造執照等情。而於判決理由內則說明儷山林公司
於九十五年六月七日領得原本不得核發之山上站、陽明公園站建
造執照，而得進行後續建築開發程序，顯已獲得不法利益，縱山
上站、陽明公園站建造執照，無法如期施工，或縱經陽管處撤銷
，仍無礙丁○○、丙○○違法發照使儷山林公司獲得建造執照之
事實等旨。乃就丁○○、丙○○前開行為，均論以貪污治罪條例
第六條第一項第四款之對於主管事務直接圖利罪刑（見原判決第
六六至六七頁、第七四頁）。是依原判決上開認定及論述，丁○
○、丙○○違法核發前開雜項執照、建造執照予儷山林公司，即
係直接圖利儷山林公司之不法利益。然儷山林公司取得前揭執照
，實際上究因而獲得何種不法利益？丁○○、丙○○圖得儷山林
公司不法利益之數額若干？原審俱未明白認定。此攸關丁○○、
丙○○被訴圖利罪之成立與否，及其所得之不法利益是否在五萬
元以下，有無貪污治罪條例第十二條第一項減輕其刑規定之適用
？悉未予調查釐清，致其事實尚欠明確，本院無從憑以判斷其適
用法律之當否，而屬無可維持。（五）貪污治罪條例第五條第一
項第三款對於職務上之行為收受賄賂罪，其所稱「職務上行為」
，係指因法律、命令賦予一定之職務，依該職務在職權內所應執
行或得執行之行為而言。亦即指公務員於其職務範圍內，踐履賄
求對象之特定行為之謂。原判決認甲○○九十五年一月二十五日
起擔任內政部政務次長，依據內政部組織法第十八條及內政部處
務規程第五條之規定，其職務在於輔助部長綜理部務，並指揮、
督導所屬職務及機關等情（見原判決第三、七三頁）。如果無訛
，甲○○對於該部社會司主管之「中華民國劍橋大學校友會」之
申請事項，既有指揮、督導之職權，其督促社會司儘速辦理該事
務，能否謂非其「職務上行為」，已非無研求之餘地。又本件起
訴書就甲○○收受復興航空股份有限公司董事長之秘書楊惠茹以
快遞送交之該公司台北往台南空白機票十張、台北往高雄空白機
票二十張，係認甲○○涉犯職務上收受賄賂罪嫌。原判決理由僅
就甲○○該被訴部分如何不能成立職務上詐欺罪，予以論述，並
未就其被訴職務上收受賄賂罪名成立與否，詳加說明論斷，即諭
知甲○○該部分無罪，亦有判決不備理由之違法。以上或係檢察
官及被告甲○○、乙○○、丁○○、丙○○上訴意旨所指摘，或
為本院得依職權調查之事項，應認原判決關於甲○○違背職務收
受賄賂、被訴職務上收受賄賂；乙○○違背職務行賄有罪（即行
賄甲○○、蔡佰祿）部分及丁○○、丙○○部分有撤銷發回更審
之原因。
據上論結，應依刑事訴訟法第三百九十七條、第四百零一條，判
決如主文。
中    華    民    國  九十七  年   十二   月  二十五  日
                      最高法院刑事第十庭
                          審判長法官  邵  燕  玲
                                法官  李  伯  道
                                法官  孫  增  同
                                法官  李  英  勇
                                法官  洪  昌  宏
      本件正本證明與原本無異
                                      書  記  官
中    華    民    國  九十七  年   十二   月   三十   日
                                                      V


司法院資訊處製作；財團法人民間司法改革基金會備份。
